【裁判字號】    99,上易,234
【裁判日期】    990518
【裁判案由】    毒品危害防制條例
【裁判全文】
臺灣高等法院臺南分院刑事判決         99年度上易字第234號
上  訴  人
即  被  告  甲○○
上列上訴人因被告毒品危害防制條例案件，不服臺灣臺南地方法
院99年度易緝字第10號第一審判決（起訴案號：臺灣臺南地方法
院檢察署96年度毒偵字第1035號、第1281號），提起上訴，被告
就犯罪事實為有罪陳述，經本院裁定適用簡式審判程序，判決如
下：
    主  文
原判決撤銷。
甲○○施用第二級毒品，累犯，處有期徒刑捌月，減為有期徒刑
肆月，如易科罰金，以新臺幣壹仟元折算壹日。
扣案之第二級毒品甲基安非他命貳小包（送驗數量貳小包共壹點
捌零玖公克，驗餘數量貳小包共壹點捌零伍公克）沒收銷燬之；
扣案之上開甲基安非他命外包裝袋貳個、吸食器貳個及塑膠管貳
個均沒收。
    事  實
一、甲○○曾因施用毒品案件，經臺灣臺南地方法院以90年度毒
    聲字第73號裁定送觀察、勒戒後，認有繼續施用毒品之傾向
    ，由臺灣臺南地方法院於民國（下同）90年6月5日，以90年
    度毒聲字第1230號裁定施以強制戒治，再經該院於90年12月
    14日，以90年度毒聲字第2559號裁定停止戒治處分付保護管
    束，而於91年1月24日出監，嗣於91年 6月1日保護管束期滿
    ，未經撤銷，以已執行完畢論，由臺灣臺南地方法院檢察署
    檢察官於91年6月26日，以91年度戒毒偵字第249號為不起訴
    處分確定；又因於95年 8月間所犯之施用毒品案件，經臺灣
    臺南地方法院於95年12月14日，以95年度簡字3761號判處有
    期徒刑六月確定；而甲○○前因竊盜案件，經臺灣臺南地方
    法院以90年度易字第 878號判處有期徒刑二年，由本院以90
    年度上易字第1684號駁回上訴確定，復因竊盜案件，由臺灣
    臺南地方法院以90年度易字第1801號判處有期徒刑七月，經
    本院以90年度上易字第1870號駁回上訴確定，另因違反槍砲
    彈藥刀械管制條例案件，經本院以91年度訴字第1064號判處
    有期徒刑一年二月確定，嗣上開有期徒刑二年、七月及一年
    二月，由臺灣臺南地方法院以92年度聲字第 773號裁定應執
    行有期徒刑三年七月確定，執行至93年12月23日縮刑假釋出
    監，於94年 7月22日假釋期滿，未經撤銷，以已執行完畢論
    。詎甲○○猶未戒除毒癮，復基於施用第二級毒品甲基安非
    他命之犯意，於96年3月19日下午1時40分許，在臺南縣仁德
    鄉○○村○○路25號對面空地，以玻璃吸食器施用甲基安非
    他命一次。嗣臺南縣警察局歸仁分局員警於96年 3月19日下
    午 1時45分許，在上開空地，發覺有異，甲○○遂於員警未
    知悉其有上開施用甲基安非他命行為前，向員警自白上開施
    用毒品行為，並自行交出其所有之甲基安非他命 2小包（送
    驗數量2小包共1.809公克，驗餘數量2小包共1.805公克）及
    其所有供施用甲基安非他命所用之毒品外包裝2個、吸食器2
    個及塑膠管2個予員警扣案，警方並於96年 3月19日下午2時
    50分許，經甲○○同意採集尿液送驗後，呈甲基安非他命陽
    性反應，而甲○○經警於當日晚間 8時55分隨案移送臺灣臺
    南地方法院檢察署，經該署檢察官訊問後旋即交保獲釋。之
    後，臺南市警察局第五分局員警另於96年3月19日晚間11時2
    0分許，在臺南北區○○街162號，持檢察官之拘票拘提甲○
    ○到案，甲○○亦主動向員警自白上開施用毒品行為，警方
    並於96年3月20日凌晨0時20分許，經甲○○同意採集尿液送
    驗後，呈甲基安非他命陽性反應。嗣甲○○經起訴後，屢經
    原審法院傳喚均未到庭，無接受裁判之意而棄保逃匿，經原
    審法院於96年12月5日發布通緝在案。
二、案經臺南縣警察局歸仁分局、臺南市警察局第五分局報告臺
    灣臺南地方法院檢察署檢察官偵辦起訴。
    理  由
壹、程序方面
一、按除被告所犯為死刑、無期徒刑、最輕本刑為三年以上有期
    徒刑之罪或高等法院管轄第一審案件者外，於前條第一項程
    序進行中，被告先就被訴事實為有罪之陳述時，審判長得告
    知被告簡式審判程序之旨，並聽取當事人、代理人、辯護人
    及輔佐人之意見後，裁定進行簡式審判程序，刑事訴訟法第
    273條之1第1項定有明文。又依刑事訴訟法第273條之2 規定
    ，簡式審判程序之證據調查，不受第159條第 1項、第161條
    之2、第161條之3 、第163條之1及第164條至第170條規定之
    限制。
二、查本件被告甲○○所犯為死刑、無期徒刑、最輕本刑三年以
    上有期徒刑以外之罪，亦非屬高等法院管轄之第一審案件，
    而被告於本院審理時，已就犯罪事實為有罪陳述（本院卷第
    30頁），又核被告所犯非屬前揭法條所規定之案件，經本院
    依法裁定進行簡式審判程序（本院卷第31頁），是本案之證
    據調查，依同法第273條之2規定，不受同法第159條第1項、
    第161條之2、第161條之3、第163條之1，及第164條至第170
    條所規定證據能力認定及調查方式之限制，合先敘明。
貳、認定犯罪事實所憑之證據及理由
一、上揭犯罪事實，業據上訴人即被告甲○○於警詢、檢察官偵
    查、原審審理時及本院審理時均坦承不諱，且被告於查獲當
    日，經其同意分採尿送驗後，尿液確呈甲基安非他命陽性反
    應等情，亦有毒品犯罪嫌疑人尿液送驗編號名冊、長榮大學
    96年 3月28日TRC編號0000000號確認報告、送驗尿液及年籍
    對照表、詮昕科技股份有限公司96年 3月30日報告編號0000
    0000號濫用藥物尿液檢驗報告等件附卷可稽。又查，被告經
    警於96年3月19日下午1時45分許，在臺南縣仁德鄉○○村○
    ○路25號對面空地，發覺有異，向警方自白施用毒品行為，
    並自行交出其所有之甲基安非他命2小包（送驗數量2小包共
    1.809公克，驗餘數量2小包共1.805公克 ）及其所有供施用
    甲基安非他命所用之毒品外包裝2個、 吸食器2個及塑膠管2
    個予員警扣案可資佐證，而上開扣案之 2小包毒品，經送鑑
    定結果，含有甲基安非他命成分，確屬第二級毒品無訛，有
    行政院衛生署管制藥品管理局96年5月8日管檢字第09600045
    02號鑑定書在卷可憑。綜上開補強證據，已足資擔保證明被
    告任意性自白之真實性，應認與犯罪事實相合，可信為真實
    。是以，本件事證明確，被告施用第二級毒品甲基安非他命
    之犯行，洵堪認定。
二、又按92年7月9日修正公布、93年1月9日施行之毒品危害防制
    條例第20條、第23條將施用毒品之刑事處遇程序，區分為「
    初犯」及「5年內再犯」、「5年後再犯」；依其立法理由之
    說明：「初犯」，經觀察、勒戒或強制戒治後，應為不起訴
    處分或不付審理之裁定，經觀察、勒戒或強制戒治執行完畢
    釋放後，「 5年內再犯」者，因其再犯率甚高，原實施之觀
    察、勒戒及強制戒治既已無法收其實效，爰依法追訴或裁定
    交付審理，至於經觀察、勒戒或強制戒治執行完畢釋放後，
    「 5年後再犯」者，前所實施之觀察、勒戒或強制戒治已足
    以遮斷其施用毒品之毒癮，為期自新及協助其斷除毒癮，仍
    適用「初犯」規定，先經觀察、勒戒或強制戒治之程序。從
    而依修正後之規定，僅限於「初犯」及「5年後再犯」2種情
    形，始應先經觀察、勒戒或強制戒治程序；倘被告於 5年內
    已再犯，經依法追訴處罰，縱其第3次（或第3次以上）再度
    施用毒品之時間，在初犯經觀察、勒戒或強制戒治執行完畢
    釋放5年以後，已不合於「5年後再犯」之規定，且因已於「
    5 年內再犯」，顯見其再犯率甚高，原實施觀察、勒戒或強
    制戒治，已無法收其實效，即應依該條例第10條處罰，至第
    3次（或第3次以上）施用毒品之時間，是否宜有期間限制？
    以多久為適宜？則分屬刑事政策、專門醫學之範圍，非審判
    機關所能決定，有待循立法途徑解決（最高法院95年5月9日
    95年度第7次刑事庭會議決議及97年9月9日97年度第5次刑事
    庭會議決議意旨參照）。
三、查被告曾因施用毒品案件，經臺灣臺南地方法院以90年度毒
    聲字第73號裁定送觀察、勒戒後，認有繼續施用毒品之傾向
    ，由臺灣臺南地方法院於90年6月5日，以90年度毒聲字第12
    30號裁定施以強制戒治，再經該院於90年12月14日，以90年
    度毒聲字第2559號裁定停止戒治處分，由臺灣臺南地方法院
    檢察署檢察官於91年6月26日，以91年度戒毒偵字第249號為
    不起訴處分確定；又因於95年 8月間所犯之施用毒品案件，
    經臺灣臺南地方法院於95年12月14日，以95年度簡字3761號
    判處有期徒刑六月確定，有臺灣臺南地方法院檢察署刑案資
    料查註紀錄表及臺灣高等法院被告全國前案紀錄表各 1份在
    卷可參，自堪信屬真實。
四、綜上所述，被告前既曾因施用毒品案件，經觀察、勒戒及強
    制戒治執行完畢釋放後之五年內，再犯施用毒品罪，經判刑
    確定，復於本件案發時點更犯施用毒品罪，即非屬毒品危害
    防制條例第20條第3項所規定之「5年後再犯」之情形，揆諸
    上開最高法院決議及裁判意旨，縱其本次所犯施用毒品案件
    距初犯經觀察、勒戒及強制戒治程序執行完畢已逾五年，仍
    應依毒品危害防制條例第23條第2項，予以論科。
參、論罪科刑之理由
一、查甲基安非他命為第二級毒品，毒品危害防制條例第2條第2
    項第1款、第2款分別定有明文。故核被告所為，係犯毒品危
    害防制條例第10條第2項之施用第二級毒品罪。
二、被告施用時非法持有第二級毒品甲基安非他命之低度行為，
    已為其施用之高度行為所吸收，不另論罪。
三、被告有如事欄記載之犯罪科刑執行情形，有臺灣高等法院被
    告前案紀錄表在卷可參，其於有期徒刑執行完畢後，五年內
    故意再犯有期徒刑以上之本罪，為累犯，依法加重其刑。
四、又查，被告犯罪行為之時間96年3月19日，係在96年4月24日
    以前，所犯合於中華民國九十六年罪犯減刑條例第2條第1項
    第 3款之規定，應減其宣告刑二分之一。至被告雖原審法院
    於96年12月5日發布通緝，至99年1月27日方緝獲，然其發布
    通緝係在中華民國九十六年罪犯減刑條例96年 7月16日施行
    後，自無該條例第5條不予減刑之情形，併予敘明。
五、至被告上訴意旨以：被告於96年3月19日下午1時40分許，在
    台南縣仁德鄉○○村○○路25號對面空地遇警盤查，及96年
    3月19日晚間11時20分許，在台南市○區○○街162號經警方
    拘提到案後，前後兩次均主動向員警表示有施用甲基安非他
    命行為，依刑法第62條規定，對於未發覺之自首而受裁判者
    ，得減經其刑，原審判決量刑並未提及符合自首要件，而減
    輕其刑云云。惟查：
  (一)按刑法第62條前段所規定之自首，係以對於未發覺之犯罪自
    首而受裁判為要件，故犯罪行為人應於有偵查犯罪職權之公
    務員未發覺犯罪事實或犯罪人之前自首犯罪，且接受裁判，
    兩項要件兼備，始得依刑法第62條前段自首之規定減輕其刑
    。本件上訴人於第一審法院審理中逃匿，經第一審法院於82
    年8月24日發布通緝，至84年6月間始緝獲歸案，有第一審法
    院82年8月24日中院瑞刑緝字第1478號通緝書及84年6月30日
    84年中院全刑銷字第 960號撤銷通緝書在卷可查，上訴人在
    第一審法院審理中既已逃匿，即無接受裁判之意思，核與刑
    法第62條前段所規定自首之要件不合，原判決未依自首規定
    減輕其刑，自無上訴意旨所指判決不適用法則之違法（最高
    法院86年度台上字第1951號判決意旨參照）。
  (二)查被告於96年3月19日下午1時40分許，在台南縣仁德鄉○○
    村○○路25號對面空地遇警盤查，及96年 3月19日晚間11時
    20分許，在台南市○區○○街 162號經警方拘提到案後，前
    後兩次均主動向員警表示有施用甲基安非他命行為等情，固
    然屬實，惟本件被告經檢察官於96年 5月25日起訴，屢經原
    審法院傳喚均未到庭而棄保逃匿（經檢察官交保新台幣二萬
    元），經原審法院於96年12月5日發布通緝，至99年1月27日
    始緝獲歸案，有原審法院96年12月5日南院雅刑呂緝字第419
    號通緝書及99年1月29日99年南院龍刑呂銷字第035號撤銷通
    緝書在卷可查（原審易字卷第39頁及原審易緝字第10頁），
    足見被告在原審審理中既已逃匿，顯無接受裁判之意思，核
    與刑法第62條前段所規定自首之要件不合。是被告上訴意旨
    猶執前詞而主張依刑法第62條自首之規定，減經其刑云云，
    於法即屬無據，自非可取。
肆、撤銷改判之理由
一、原判決以被告為有罪之陳述，裁定以簡式審判程序審理，予
    以論罪科刑，固無不合，然查：
  (一)按有罪之判決書應記載事實，刑事訴訟法第300條第2項定有
    明文，所謂事實不僅指犯罪之行為而言，即犯罪之時、日、
    處所、動機、目的、手段、結果與論罪科刑有關之事項，亦
    應依法認定予以明確之記載（最高法院46年台上字第1296號
    判例參照）。
  (二)查被告在原審審理中既已逃匿，顯無接受裁判之意思，業如
    前述，原判決未依自首規定減輕其刑，雖無不當，然卻於犯
    罪事實記載：「嗣臺南縣警察局歸仁分局員警於96年 3月19
    日下午 1時45分許，在上開空地，發覺有異，甲○○遂於員
    警未知悉其有上開施用甲基安非他命行為前，主動向員警表
    示上開施用毒品行為，【自首而接受制裁】。」、「臺南市
    警察局第五分局員警另於96年 3月19日晚間11時20分許，在
    臺南北區○○街 162號，持檢察官之拘票拘提甲○○到案，
    甲○○亦主動向員警表示上開施用毒品行為，【自首而接受
    制裁】。」，顯然與事實不符，自有違誤。
二、依上所述，被告上訴意旨，指摘原判決有未適用自首規定減
    輕其刑而有不當之處，雖無可取，然原判決既有前揭可議之
    處，即屬無可維持，自應由本院將原判決撤銷改判，以期適
    法。
三、爰審酌被告前曾因施用毒品送保安處分及有期徒刑執行完畢
    後，猶不思戒絕毒癮、革除惡習，顯未能深切悔改並記取教
    訓，惟念及其施用毒品之犯行，在本質上乃屬自我戕害身心
    健康之行為，以及被告犯後坦承犯行，頗有悔意等一切情狀
    ，量處有期徒刑八月，並依中華民國九十六年罪犯減刑條例
    第2條第1項第 3款之規定，減其宣告刑二分之一，並依該條
    第9條，諭知易科罰金之折算標準，以資懲儆。
四、沒收部分：
  (一)扣案之甲基安非他命 2小包（送驗數量2小包共1.809公克，
    驗餘數量2小包共1.805公克），係屬第二級毒品，應依毒品
    危害防制條例第18條第 1項前段規定，不問屬於被告所有與
    否，予以宣告沒收銷燬之。
  (二)又按毒品外包裝，既係用於包裹毒品，防其裸露、逸出、潮
    濕，便於持有藉以施用，亦為被告供本件施用毒品所用之物
    ，又非屬修正後毒品危害防制第 19條第1項規定應沒收之物
    ，應併刑法第38條第1項第2款規定，宣告沒收之（最高法院
    91年度臺上字第4076號、第4416號判決參照）。查至扣案之
    上開毒品外包裝 2個，係用於包裹毒品，防其裸露、潮濕，
    便於攜帶之用，屬被告所有供犯本件所用之物；扣案之上開
    吸食器及塑膠管各 2個亦係被告所有供本件施用甲基安非他
    命犯罪所用之物，業據被告於本院審理時供明在卷（本院卷
    第32頁），爰併依刑法第38條第1項第2款之規定宣告沒收。
伍、適用之法律
一、刑事訴訟法第369條第1項前段、第364條、第 299條第1項前
    段、第273之1第1項。
二、毒品危害防制條例第10條第2項、第18條第1項前段。
三、刑法第11條前段、第47條第1項、第41條第1項前段、第38條
    第1項第2款。
四、中華民國九十六年罪犯減刑條例第2條第1項第3款、第7條、
    第9條。
本案經檢察官趙中岳到庭執行職務。
中    華    民    國    99    年    5     月    18    日
                      刑事第五庭審判長法  官  楊明章
                                      法  官  趙文淵
                                      法  官  蔡美美
以上正本證明與原本無異。
不得上訴。
                                      書記官  歐貞妙
中    華    民    國    99    年    5     月    19    日
附錄本判決論罪科刑法條
毒品危害防制條例第10條第2項
施用第二級毒品者，處 3 年以下有期徒刑。

司法院資訊處製作；財團法人民間司法改革基金會備份。
